臺灣高等法院刑事判決
109年度上訴字第3585號
上  訴  人  
即  被  告  張慧翎  



上列上訴人即被告因洗錢防制法等案件，不服臺灣基隆地方法院
109年度金訴字第46號，中華民國109年7月28日第一審判決（起
訴案號：臺灣基隆地方檢察署108年度偵字第5911號），提起上
訴，本院判決如下：
    主  文
上訴駁回。
    犯罪事實
一、戊○○預見提供自己帳戶予他人使用，得以幫助他人詐騙財物
    ，仍容任所提供之帳戶可能被犯罪集團用以詐欺取財結果之
    發生，而基於幫助他人實施詐欺取財犯罪之不確定故意，於
    幫助他人詐欺取財之不確定故意，於民國108年7月19日前
    某日，將其所有彰化商業銀行股份有限公司基隆分行帳戶（
    帳號000-00000000000000號，下稱彰化銀行帳戶）、第一商
    業銀行股份有限公司鹽水分行帳戶（帳號000-00000000000
    號，下稱第一銀行帳戶）之金融卡、密碼等帳戶資料，以不
    詳方式提供予不詳姓名之人士。嗣經詐騙集團取得上開帳戶
    資料後，由詐騙集團成員基於意圖為自己不法所有之詐欺取
    財犯意，分別為下列行為：
  ㈠詐騙集團成員於108年7月18日16時許，撥打甲○○○工作之店內
    電話，佯稱為甲○○○之姪女劉淑華，再於翌（19）日10時30
    分許，撥打甲○○○店內電話，佯稱因與友人共同投資急需用
    錢，欲向甲○○○借款新臺幣（下同）20萬元周轉，並謊稱一
    週內會返還，使甲○○○誤信該人果為其姪女，而陷於錯誤，
    於同（19）日11時27分許，至臺北市○○區○○路○段000號臺北
    汀州郵局內，以臨櫃匯款方式，匯款20萬元至戊○○提供之上
    開彰化銀行帳戶內，旋遭提領一空。嗣因甲○○○匯款後，詐
    騙集團成員仍不斷假冒劉淑華致電甲○○○，要求匯款，甲○○○
    乃撥打電話給真正之劉淑華，始悉受騙而報警處理。
  ㈡詐騙集團成員在「PCHOME」購物網站之商店街「個人賣場」
    上，虛偽開設「莉寶（幼兒生活營養小站）」之賣場，刊登
    有幼兒食品販賣及「小人國」遊樂園門票之虛假訊息，嗣乙○○於108年7月20日18時許，以手機連線上網瀏覽，看見該假
    訊息，乃進一步詢問，該刊登假訊息之詐騙集團，要求乙○○
    私下以即時通訊軟體「LINE」聯絡，乙○○乃加入「LINE」帳
    號為00000000、暱稱為「詩涵」之詐騙集團好友。嗣雙方以
    「LINE」互相聯絡後，使乙○○誤信對方果為真正賣家，而與
    該暱稱為「詩涵」之詐騙集團私下交易，購買「新諾兒AC育
    嬰配方奶粉」3罐（每罐460元，共1,380元）及「小人國」
    門票3張 （每張300元，共900元），總共2,280元，並依指
    示於同年月22日10時50分許，在基隆市中正區調和街住處內
    ，以手機連線網路銀行，而以網路轉帳方式，轉帳價金2,28
    0 元至戊○○提供之第一銀行帳戶內，旋遭提領一空。嗣乙○○
    付款後，該賣家以「缺貨」為由，遲不出貨，亦不退還款項
    ，此後更全無回應，乙○○始悉上當而報警究辦。
  ㈢詐騙集團成員在社群軟體「facebook（臉書）」之購物社團
    「勁戰系不私買賣交流中心」，張貼販售iPhone X行動電話
    之虛假訊息，嗣丙○○於108年7月22日上午，上網連線至臉書
    前開社團，見到該售機訊息，信以為真，乃私下以「LINE」
    與帳號「00000」 、暱稱「小幸運」之詐騙集團成員聯繫，
    該暱稱「小幸運」之詐騙集團成員，表示該公司抽到iPhone
     X，所以可以1萬元便宜出售，丙○○因此陷於錯誤，而於同
    日12時51分許，在位於彰化縣員林市之土地銀行，以自動櫃
    員機轉帳方式，轉帳1萬元至戊○○上開第一銀行帳戶內，旋
    遭提領一空。嗣因丙○○付款後遲未收到商品，詢問對方，遭
    對方以未刊登販賣手機訊息、帳號遭盜用為幌推卸，嗣則毫
    無回應，丙○○始悉受騙報警。
  ㈣詐騙集團成員於108年7月22日11時13分許，以「Line」聯絡
    己○○，佯稱為己○○弟弟之女婿「周嘉和」，謊稱因友人有急
    用，急需借款15萬元，致己○○陷於錯誤，於同日14時47分許
    ，在高雄市○○區○○○路0號之彰化銀行九如路分行內，以臨櫃
    匯款方式，匯款3萬元至該假冒「周嘉和」之人所提供之戊○○上開彰化銀行帳戶內，旋遭提領一空。嗣己○○於同日20時
    許，與其弟弟聯絡時，始知悉受騙報警。
　㈤詐騙集團成員在社群軟體「facebook（臉書）」之交易網站
    上，張貼販售iPhone XS行動電話之虛假訊息，嗣丁○○於108
    年7月22日15時24分許，上網連線至臉書前開交易網頁，見
    到該售機訊息，信以為真，乃私下以「LINE」與名稱為「Co
    co Jnung」之詐騙集團成員聯繫，雙方以手機含運費共1萬6
    千元達成交易協議後，丁○○即依約於同日15時33分許，在其
    臺中市住處內，以網路轉帳方式，自其郵局帳戶內，轉帳1
    萬6千元至戊○○上開第一銀行帳戶內，旋遭提領一空。丁○○
    付款後，愈覺不對勁，乃自行撥打「165」 反詐騙專線電話
    詢問後，查覺有異，再聯絡賣家想取消交易請求退款，但對
    方均「已讀不回」，撥打電話亦無回應，始確認受騙而訴警
    究辦，經警循線追查，而悉上情。
二、案經丁○○訴由臺中市政府警察局第二分局函轉及乙○○訴
    由基隆市警察局第一分局報告臺灣基隆地方檢察署檢察官偵
    查起訴。
    理  由
壹、證據能力：
一、按被告以外之人於審判外之言詞或書面陳述，除法律有規定
    者外，不得作為證據。另按被告以外之人於審判外之陳述，
    雖不符合同法第159條之1至第159條之4之規定，然經當事人
    於審判程序同意作為證據，法院審酌該言詞陳述或書面陳述
    作成時之情況，認為適當者，亦得為證據。當事人、代理人
    或辯護人於法院調查證據時，知有第159條第1項不得為證據
    之情形，而未於言詞辯論終結前聲明異議者，視為有前項同
    意，刑事訴訟法第159條第1項、第159條之5分別定有明文。
    該條立法意旨在於傳聞證據未經當事人之反對詰問予以核實
    ，原則上先予排除，惟若當事人已放棄反對詰問權，於審判
    程序中表明同意該等傳聞證據可作為證據；或於言詞辯論終
    結前未聲明異議，基於尊重當事人對傳聞證據之處分權，及
    證據資料愈豐富，愈有助於真實發見之理念，且強化言詞辯
    論主義，使訴訟程序得以順暢進行，上開傳聞證據亦均具有
    證據能力。查：本件被告以外之人於審判外之言詞或書面陳
    述屬傳聞證據部分，經檢察官、被告於本院準備程序中表示
    同意有證據能力，且迄於言詞辯論終結前未聲明異議，復本
    院認其作成之情形並無不當情形，經審酌後認為適當，均應
    認於本案有證據能力。
二、另本件認定事實引用之卷內其餘非供述證據部分資料，並無
    證據證明係公務員違背法定程序取得，且被告亦未於言詞辯
    論終結前表示無證據能力，應可作為本件之證據。
貳、實體方面
一、認定犯罪事實所憑證據及認定之理由   
  ㈠詐騙集團成員於犯罪事實一㈠至㈤所載時地，詐騙告訴人乙○○
    、丁○○及被害人甲○○○、丙○○、己○○，致使陷於錯誤，告訴
    人2人、被害人3人匯款至被告之彰化銀行帳戶、第一銀行帳
    戶等事實，業據被害人甲○○○於警詢、偵訊（見基檢108年度
    偵字第5911號偵查卷《下稱偵5911卷》第19至21、201頁）；
    告訴人乙○○於警詢、偵訊（見偵5911卷第41至43、201至203
    頁）；被害人丙○○於警詢筆錄（見偵5911卷第81至83頁）；
    被害人己○○於警詢（見偵5911卷第107至109頁）；告訴人丁○○於警詢（見偵5911卷第121至125頁）指訴歷歷。
　㈡並有被害人甲○○○之郵政跨行匯款申請書；臺北市政府警察局
    中山分局刑案呈報單；臺北市政府警察局中山分局中山二派
    出所陳報單、受理各類案件紀錄表、受理刑事案件報案三聯
    單、受理詐騙帳戶通報警示簡便格式表；內政部警政署反詐
    騙案件紀錄表附卷可稽（見偵5911卷第23至37、167至172、
    189至195頁）。告訴人乙○○之華郵政e動郵局交易通知及郵
    局存摺封面及交易明細；乙○○提出之LINE對話紀錄照片30幀
    ；基隆市警察局第二分局八斗子分駐所陳報單、受理刑事案
    件報案三聯單、受理各類案件紀錄表、受理詐騙帳戶通報警
    示簡便格式表、金融機構聯防機制通報單；內政部警政署反
    詐騙案件紀錄表附卷可稽（見偵5911卷第45至49、51至65、
    67至79頁）。被害人丙○○之土地銀行自動櫃員機交易明細；
    丙○○之LINE對話紀錄照片19幀；彰化縣警察局溪湖分局埔心
    分駐所受理各類案件紀錄表、受理刑事案件報案三聯單、受
    理詐騙帳戶通報警示簡便格式表、金融機構聯防機制通報單
    ；內政部警政署反詐騙案件紀錄表附卷可稽（偵5911卷第85
    、87至96、97至105頁）。被害人己○○之彰化銀行存款憑條
    ；高雄市政府警察局三民第一分局哈爾濱街派出所受理各類
    案件紀錄表、受理詐騙帳戶通報警示簡便格式表；內政部警
    政署反詐騙案件紀錄表附卷可稽（見偵5911卷第111至117頁
    ）。告訴人丁○○之郵局交易結果紀錄；丁○○之LINE對話記錄
    照片9幀；臺中市政府警察局第二分局育才派出所受理各類
    案件紀錄表、受理刑事案件報案三聯單、受理詐騙帳戶通報
    警示簡便格式表、金融機構聯防機制通報單；內政部警政署
    反詐騙案件紀錄表附卷可稽（見偵5911卷第127、129至135
    、137至147頁）。且有彰化商業銀行股份有限公司作業處10
    8年8 月15日函檢附之交易明細；彰化商業銀行基隆分行108
    年11月21日函及檢附之被告金融卡狀態查詢等資料（見偵59
    11卷第167至172、189至195頁）；及第一商業銀行總行108
    年8月8日函檢附之交易明細、第一商業銀行鹽水分行108年1
    1月22日函及檢附之被告存摺掛失補發紀錄在卷可佐（見偵5
    911卷第151至165、209至223頁）。是以，確有不詳之詐騙
    集團成員從事詐欺犯行，且被告之彰化銀行帳戶、第一銀行
    帳戶之金融卡（連同密碼），確由詐騙集團持以利用為遂行
    詐騙犯行之工具，而為該詐欺犯行提供助力，堪予認定。
  ㈢上訴人即被告戊○○固不否認申辦上開彰化銀行、第一銀行帳
    戶，惟否認有何幫助詐欺取財犯行，辯稱：我沒有將彰化銀
    行、第一銀行帳戶金融卡交給別人，我把金融卡放在1卡套
    內隨身攜帶，不知道是何時何地遺失金融卡的，其他證件也
    未遺失，存摺也還在我手上；我的第一銀行帳戶提款密碼是
    農曆生日「000000」，彰化銀行提款密碼是「000000」，我
    原本申辦彰化銀行是給母親使用，母親以原子筆將密碼寫在
    卡片的一角云云。經查：
　　⒈被告所稱遺失乙節，並提出長庚醫院診斷證明書（見偵591
      1卷第207頁）為佐證，經核基隆長庚醫院108年12月5日函
      檢附之被告病歷資料（見偵5911卷第229至482頁），被告
      固於108年6月5日至同年月10日住院，並數次定期回門診
      治療等情，然此部分無足說明遺失金融卡情節，且被告於
      偵訊中供稱：沒有去報案等語（見偵5911卷第203頁），
      是以上開2銀行帳戶金融卡有無遺失或遭竊，尚難認定。
　　⒉衡諸常理，各金融機構之提款卡密碼僅係提供帳戶所有人
      知悉，故帳戶使用人為避免密碼及提款卡同時遭他人取得
      、利用，均知提款卡應與其密碼分別保存，或者將密碼牢
      記心中，而不在任何物體上標示或載明密碼，以免提高帳
      戶款項遭人持提款卡併同輕易得知之密碼而盜領存款之風
      險。被告於案發時已逾40歲之成年人，縱使其家人在彰化
      銀行金融卡書寫密碼，被告既已牢記提款密碼，已如前述
      ，仍保留該卡片上密碼，形同未設密碼，而喪失密碼設定
      之保護功能，實乃有悖於常情。又被告之第一銀行提款密
      碼為其農曆生日，縱屬真實，然不詳詐騙集團成員之陌生
      人士，豈有機會輕易得知被告之農曆出生年月日為何，況
      且金融卡上亦無關於出生年月日之個人資料，被告亦未遺
      失或遭竊相關證件資料，已如前述，是以不詳之詐騙集團
      成員竟可知悉被告之第一銀行帳戶提款密碼，並得以篤定
      為提款犯行，被告自難以遭竊、出生年月日之提款密碼云
      云為其有利之辯詞。此外，一般人對於其個人帳戶均投注
      以較一般文書、證件更高之注意及保管程度，發覺遺失後
      ，理應即向警方報案，並向該金融機構辦理掛失止付，以
      期儘早尋得該遺失之重要資料或個人帳戶，或避免該個人
      帳戶淪為供他人犯罪之工具。被告既為成年人，對於彰化
      銀行、第一銀帳戶之金融卡及密碼等資料之重要性，應知
      之甚稔，如被告不慎遺失帳戶資料，事後竟未馬上辦理掛
      失，認被告所辯，均屬有違常情而不足採信。
    ⒊再從詐欺集團成員角度而言，施詐者亦當知社會上一般正
      常之人如其帳戶存摺、金融卡遭竊或遺失，為防止竊得或
      拾得其存摺、金融卡之人盜領其存款或作為不法使用，必
      於發現後立即報警或向金融機構辦理掛失止付，如仍以此
      帳戶作為其犯罪工具，在向他人詐騙得手後，極可能因帳
      戶所有人掛失止付而無法提領不法所得，則從事此等財產
      犯罪之不法人士，若非已與帳戶所有人約妥不得報警或掛
      失，以確保渠等能自由使用該帳戶提款、轉帳，實不可能
      貿然利用該帳戶從事財產犯罪。足證前開不詳詐騙集團確
      係經由被告處取得並得知系爭帳戶之提款卡及密碼無疑。
      被告上揭所辯各節，無非係臨訟意圖卸責之詞，不足採信
      。
  ㈣刑法上之故意，分直接故意（確定故意）與間接故意（不確
    定故意），「行為人對於構成犯罪之事實，明知並有意使其
    發生者」為直接故意；又「行為人對於構成犯罪之事實，預
    見其發生而其發生並不違背其本意者」為間接故意。金融帳
    戶係個人理財之工具，一般人向金融機構開設帳戶，並無任
    何法令之限制，只須提出身分證、印章即可辦理開戶，此為
    眾所週知之事實，則依一般人之社會生活經驗，苟見他人不
    自行申請開立帳戶而蒐集不特定人之帳戶使用，衡情應可知
    悉被蒐集之帳戶係被利用為與財產有關之犯罪工具。參以一
    般人皆可以自己名義在任何銀行設立帳戶，作為存、提款之
    用，實無需向不特定人取得帳戶，被告率予交付上開帳戶供
    他人使用，故其對於取得其帳戶者利用其帳戶供犯罪所用，
    應有認識。況且，金融存款帳戶，攸關存戶個人財產權益之
    保障，專屬性甚高，衡諸常理，若非與本人有密切關係，不
    可能提供個人帳戶供他人使用。又近來利用人頭帳戶詐欺取
    財之犯罪類型層出不窮，該等犯罪多數均係利用人頭帳戶作
    為出入帳戶，並經媒體廣為披載，被告為智慮正常之成年人
    ，亦曾有工作經驗，對此應知之甚詳，竟仍提供自己帳戶供
    他人使用，足認被告確有幫助他人詐欺之不確定故意甚明。
  ㈤刑法固於103年6月18日新增公布第339條之4規定，並於同年
    月20日生效施行，該條規定：「犯第339條詐欺罪而有下列
    情形之一者，處1年以上7年以下有期徒刑，得併科100萬元
    以下罰金：一、冒用政府機關或公務員名義犯之。二、三人
    以上共同犯之。三、以廣播電視、電子通訊、網際網路或其
    他媒體等傳播工具，對公眾散布而犯之」。然幫助犯係從屬
    於正犯而成立，並無獨立性，故幫助犯須對正犯之犯罪事實
    ，具有共同認識而加以助力，始能成立，其所應負之責任，
    亦以與正犯有同一認識之事實為限，若正犯所犯之事實，超
    過其共同認識之範圍時，則幫助者事前既不知情，自不負責
    。查本案被告僅對於其所申辦之金融機構金融卡及密碼交付
    他人後，他人可能作為詐騙使用具有不確定之故意，惟對於
    實行詐欺者之人數是否為3人以上；有無利用冒用政府機關
    或公務員名義犯之；有無以廣播電視、電子通訊、網際網路
    或其他媒體等傳播工具，對公眾散布而犯之等情，並無證據
    證明有所認識，從而，依罪疑惟輕之原則，應認被告僅有容
    任普通詐欺之不確定故意。
  ㈥綜上所述，本案事證已臻明確，被告前開犯行，堪予認定， 
    自應依法予以論罪科刑。
二、論罪
  ㈠按刑法上之幫助犯，係指以幫助之意思，對於正犯資以助力
    ，而未參與實施犯罪之行為者而言。查被告將上開彰化銀行
    、第一銀行帳戶之金融卡、密碼交付他人，容任他人以之作
    為詐欺取財之取款工具，係基於幫助他人詐欺取財之犯意，
    且所為提供帳戶之行為，係屬刑法詐欺取財罪構成要件以外
    之行為，是核被告所為，係犯刑法第30條第1項前段、第339
     條第1項之幫助詐欺取財罪。
  ㈡被告同時提供彰化銀行帳戶及第一銀行帳戶給詐騙集團，屬
    同一幫助行為，被告以一幫助詐欺取財行為提供銀行帳戶資
    料予詐騙集團成員，同時幫助詐騙集團成員詐騙告訴人2人
    、被害人3人，侵害數被害人之財產法益，為想像競合犯，
    依刑法第55條前段之規定，論以幫助詐欺取財罪一罪處斷。
　㈢刑之減輕：
　　被告以一個幫助之意思，參與構成要件以外之行為，為幫助
    犯，應依刑法第30條第2項規定，依正犯之刑減輕之。
參、不另為無罪之諭知　
一、公訴意旨認被告上開交付帳戶之行為，使不法詐騙份子隱瞞
    資金流向及避免提款行為人身分曝光之目的，而掩飾不法所
    得，同時該當洗錢防制法第14條第1項、第2條第2款之掩飾
    或隱匿特定犯罪所得之本質、來源、去向、所在、所有權、
    處分權或其他權益者罪嫌乙節。
二、經查：
  ㈠洗錢防制法第2條規定：「本法所稱洗錢，指下列行為：一、
    意圖掩飾或隱匿特定犯罪所得來源，或使他人逃避刑事追訴
    ，而移轉或變更特定犯罪所得。二、掩飾或隱匿特定犯罪所
    得之本質、來源、去向、所在、所有權、處分權或其他權益
    者。三、收受、持有或使用他人之特定犯罪所得」。而本條
    所稱之特定犯罪，依同條例第3條第3款之規定，固包括刑法
    第339條之詐欺取財罪在內。然細譯洗錢防制法之制定，旨
    在防止特定犯罪不法所得之資金或財產，藉由洗錢行為，諸
    如經由各種金融機關或其他交易管道，轉換成為合法來源之
    資金或財產，切斷資金與當初犯罪行為之關連性，隱匿犯罪
    行為或該資金不法來源或本質，使偵查機關無法藉由資金之
    流向追查犯罪行為人，其所保護之法益為國家對特定犯罪之
    追訴及處罰。
  ㈡本案被告提供帳戶幫助犯罪之目的，充其量僅做為被害人匯
    款之入戶帳戶使用，並無掩飾，隱匿該等犯罪所得之本質、
    來源、去向、所在，或使他人逃避刑事追訴而移轉或變更特
    定犯罪所得之情事。況且，本案係被告以外之詐騙集團成員
    利用被告所提供之帳戶，要求被害人將金錢直接匯入被告帳
    戶之行為，屬於集團正犯實施詐欺行為之犯罪手段；並非集
    團成員取得財物後，另為掩飾、隱匿詐欺所得之行為；亦非
    集團成員實施詐欺犯罪取得財物後，另由被告積極所為之掩
    飾、隱匿。因此，本院認為被告所為，並不該當於洗錢防制
    法第14條之洗錢罪，本應為無罪之諭知。惟因公訴人認此部
    分罪嫌與本院前開論科之幫助詐欺罪間，具有想像競合犯之
    裁判上一罪關係，故不另為無罪之諭知，併此敘明。　　
肆、駁回上訴之理由
    原審以被告犯行事證明確，適用刑法第30條第1項前段、第2
     項、第339條第1項、第55條、第41條第1項前段等規定，並
    以行為人之責任為基礎，審酌被告本身雖未實際參與詐欺取
    財犯行，但於此不法份子犯案猖獗，利用帳戶掩飾、隱匿詐
    財贓款之事迭有所聞之際，竟仍提供金融機構帳戶之金融卡
    及密碼供他人從事財產犯罪，不僅造成執法機關不易查緝犯
    罪行為人，嚴重危害社會治安，助長社會犯罪風氣，更造成
    被害人求償上之困難；又被告不僅提供1本金融帳戶資料，
    而係提供2 本以上，其所提供之帳戶資料，造成被害人甲○○○等5人被詐騙而受有財產損害，金額合計達25萬8千多元，
    造成之損害不小，尤以被害人甲○○○，一次損失高達20萬元
    ，所為不應輕縱；兼衡被告犯後矢口否認之態度、被害人所
    蒙受之財產損害狀況，迄今未賠償被害人所受損害等情，猶
    應嚴懲；惟衡被告在本件以前，並無任何犯罪前科，素行尚
    稱良好，及其學歷（國中畢業，自述「高職肄業」）、已離
    婚、自述之經濟狀況（勉持）、無業等智識、家境、生活一
    切情狀，量處有期徒刑4月，並諭知以1千元折算1日之易科
    罰金折算標準。並說明依現存證據資料，尚無積極證據證明
    被告已實際獲取犯罪所得而受有不法利益，尚無宣告沒收其
    犯罪所得之適用，且就洗錢罪嫌，不另為無罪之諭知。經核
    尚無不合，業已斟酌刑法第57條各款所列情狀，量刑之宣告
    亦稱妥適，而未逾越法定刑度，符合比例原則。被告上訴意
    旨猶執前詞否認犯罪，為無理由，應予駁回。
據上論斷，應依刑事訴訟法第368條，判決如主文。
本案經檢察官張友寧提起公訴，檢察官陳正芬到庭執行職務。
中　　華　　民　　國　　109 　年　　11　　月　　30　　日
              　  刑事第二十三庭審判長法　官  許永煌
　　　　　　　　　　　　　　　　　    法　官  吳定亞
　　　　　　　　　　　　　　　　　    法　官  黃美文
以上正本證明與原本無異。
檢察官如不服本判決，應於收受送達後20日內向本院提出上訴書
狀，其未敘述上訴之理由者並得於提起上訴後20日內向本院補提
理由書（均須按他造當事人之人數附繕本）。「切勿逕送上級法
院」。
被告不得上訴。
                                　    書記官  彭威翔
中　　華　　民　　國　　109 　年　　11　　月　　30　　日
附錄：本案論罪科刑法條全文
中華民國刑法第339條第1項：
意圖為自己或第三人不法之所有，以詐術使人將本人或第三人之
物交付者，處5年以下有期徒刑、拘役或科或併科50萬元以下罰
金。